【裁判字號】    89,判,1851
【裁判日期】    890608
【裁判案由】    新型專利異議
【裁判全文】
行  政  法  院  判  決                          八十九年度判字第一八五一號
    原      告  美商．摩勒克斯公司
    代  表  人  甲○○○○○○.
    訴訟代理人  陳文郎  律師
                劉法正  律師
    被      告  經濟部智慧財產局
右當事人間因新型專利異議事件，原告不服行政院中華民國八十八年三月三十日台八
八訴字第一二八四六號再訴願決定，提起行政訴訟。本院判決如左︰
    主  文
原告之訴駁回。
    事  實
緣本件關係人鴻海精密工業股份有限公司於民國八十五年八月十日以其「電腦排線專
用連接器」係包括具有插接容槽與定位室之絕緣外殼體、套卡於絕緣外殼體之定位室
的絕緣內殼體、若干組設於絕緣外殼體插接容槽與定位室間，一端為插腳端，一端為
叉口端之導電端子。主要特徵為絕緣外殼體與內殼體之間，設有與殼體同為絕緣材質
的導引限位裝置，該裝置為可容設於絕緣外殼體之定位室的板體，板體對應於端子之
叉口端設有穿孔，藉穿孔將端子的叉口端保持在既定位置；位於叉口端一側的最外側
設有導引限位面，可對最外側端子的叉口端限位，並引導對接的絕緣內、外殼體準確
對接，使置於其間的電腦排線被準確插接等情，向被告經濟部中央標準局（八十八年
一月二十六日改制為經濟部智慧財產局）申請新型專利，經被告編為第000000
00號審查，准予專利。公告期間，原告以本案之技術思想及申請專利範圍已見於美
國第0000000號專利案（以下稱引證案），有違專利法第九十八條第一項第一
款及第二項規定云云，對之提起異議。案經被告為本案異議不成立之審定，發給（
）台專（判）○四○二四字第一二一七一六號專利異議審定書。原告不服，提起訴願
、再訴願，遞遭決定駁回，遂提起行政訴訟，茲摘兩造訴辯意旨於次：
原告起訴意旨及補充理由略謂：原告以引證案，即第0000000號美國專利對系
爭案提出異議，被告機關審查時因誤解該異議證據一之構造，致認為該前案中無法達
成對位於上方最外側之端子叉口端(44b) 限位之作用，位於兩側之端子叉口在無任何
抵靠之情形下，當與電腦排線插接時有變形之虞，原告向經濟部提起訴願後，經賜決
定認為訴願無理由，其所持理由主要為：(一)引證案的端子(18)在整個長度上呈現許多
彎折，而系爭案端子(3) 在整個長度上呈現平直而沒有彎折，兩者的形狀並不相同。
(二)雖然鉤部(22)與傾斜止擋部(24)可扣接，但鎖定臂(22)端部之外表面(22d) 與鉤部
(22a) 存有空而使鎖定臂(22)與端部(22b) 間產生相對彈性，其位於兩邊側之端子
叉口(44b) ，當與電腦排線插接時，確有因該相對彈性而有變形偏位之虞。原告於再
訴願階段對上述見解之誤謬不當提出辯駁，殊料再訴願決定機關竟將爭點恝置不論，
其決定理由僅止於抄錄訴願決定理由之要旨，致原告之訴願權形同被剝奪。爰就訴願
、再訴願決定機關誤解系爭案創作內容之事實申述如次：一、「端子在整個長度上呈
現許多彎折」並非系爭案請求保護之構造特徵專利權係以申請專利範圍文字界定其技
術思想保護範圍，一旦發生權利牴觸或侵害時自以申請專利範圍之定義為訟爭之依據
，此為略諳專利實務者皆知。今查，系爭案於異議期間並未修正申請專利範圍，有關
其專利性之爭議應以核准時之申請專利範圍為依據，自無疑義。系爭案核准時之申請
專利範圍第１項界定定義中有關導電端子構造之定義僅有〞其一端位於插接容室(10)
為插腳端(30)，另一端位於定位室(11)為叉口端(31)〞，並無「端子在整個長度上呈
現許多彎折」之相關定義，鑑於引證案中之端子亦具插腳端【即，接觸段(46)】與叉
口端【即，絕緣體置換段(44)】，故已符合系爭案定義，訴願、再訴願決定機關均以
超出系爭案定義範圍內，即，為系爭案定義所不及之構造與引證案比較，顯與專利法
第一百零三條第二項前段規定「新型專利權範圍，以說明書所載之申請專利範圍為準
。」之規定相違背。二、訴願、再訴願決定機關指稱引證案中兩邊側之端子叉口有變
形偏位之虞係屬誤解。(一)、請參見原告於訴願階段所呈送之示意圖中Fig.2 所示，其
中電纜對齊構件(20)兩端各具有一向上突起之端部(22b) ，此相當於系爭案之導引限
位面(41)。該圖繪示容納端子(18)之叉口端(44)的最外側通孔(32a) 係鄰於端部(22b
) 之一內表面(22c) ，端部(22b) 中之缺口(22e) 容納位於各最外側處之一叉口端(4
4)。因此，引證案揭露一〞導引限位面(22b) ”位於叉口端(44)一側之一最外側處以
對最外側之端子(18)之叉口端(44)限位而完全符合系爭案之定義。緣是，端子(18)非
受鎖定臂(22)之任何表面抵觸而被限位，而是被導引限位面(22b) 之內表面(22c) 所
限位，既然導引限位面(22b) 之內表面相對於電纜對齊構件(20)之底表面並無相對彈
性，何來端子變形偏位之虞﹖(二)、縱就再訴願決定機關該一脫離系爭案構造定義之疑
慮再加詳研，再訴願決定機關認為「引證案端子被定位在內殼體及電纜對齊構件之間
，雖鉤部與傾斜止擋部可扣接，但鎖定臂端部之外表面與鉤部存有空隙而使鎖定臂與
端部間產生相對彈性」，亦實僅反映該機關對引證案構造之誤解，請參照行政訴訟附
件四之引證案示意圖，如FIG.2 所示，其中端部22b 係嚙合於端子蓋34之端部36的凹
槽36c ，亦即，該端部22b 之內表面22c 係緊密抵觸於凹槽36c 之外表面36b ，且電
纜對齊構件20之端部22b 的外表面22d 抵靠於介電殼體16之端部28的內表面28d ，依
據此一構造關係，無論鎖定臂22與端部22b 間是否有相對彈性，引證案中電纜對齊構
件20與端子蓋34以及介電殼體16之間均完全無任何相對彈性，亦即端子18自無〞因鎖
定臂22與端部22b 間之相對彈性而變形偏位〞之虞，此為電腦排線插接時，位於兩邊
側之端子叉口無變形偏位之虞的首一理由。(三)、其次，請參閱引證案說明書第６欄第
9-23行記載「．．．本發明意欲提供在端子之對準部分與殼體之間、且位於由其邊側
50所界定之寬度邊界內的互補相互嚙合對準裝置。此一互補相互嚙合對準裝置係由端
子對準部分44a下部的凹口52所提供，朝向端子插入方向（"A") 且與殼體之肋條60嚙
合。如於第４圖以及第３圖中所示最中央端子之一所示，助條60座設於凹口52內而藉
以防止端子之絕緣體置換段44的橫向移動。」更可見及該引證案中實係設有各端子對
準裝置以進一步防止其偏位（註：在端子藉由其凹口52被嚙合定位之情況下，其叉口
端－即絕緣體置換臂44b ，無變形偏位之虞）。因此，即便脫離就「系爭案申請專利
範圍定義構造」比較之基本原則而就丙案揭露技術內容比較，引證案之端子仍無偏位
之可能。三、訴願、再訴願決定機關針對系爭案與引證案中兩邊側端子叉口易變形偏
位與否之比較論述已脫離系爭案申請專利範圍定義有關端子之限位構造，系爭案中之
定義僅有〞導引限位裝置(4) 之板體相對端子(3) 叉口端(31)所設之穿孔(401) 可將
端子叉口端(31)保持在既定位置，且端子叉口端(31)一側的最外側設有導引限位面(4
1)，可對最外側端子的叉口端(31)限位〞（參見申請專利範圍第１項倒數第３至７行
），因此，引證案揭露一〞導引限位面(22b) 〞位於叉口端(44)一側之一最外側處以
對最外側之端子(18)之叉口端(44)限位，已完全滿足系爭案之定義。換言之，就系爭
案之申請專利範圍第１項定義內容而言，只要引證案之揭露內容亦及於〞導引限位裝
置設有導引限位面，可對最外側端子的叉口端限位，並引導對接的絕緣內、外殼體準
確的對接〞，引證案就其用證之事實即具充分之證明力。緣是，原決定機關稱『本案
端子被定位在絕緣外殼體及導引限位裝置之間，卡柱嵌合扣接於卡槽，其卡槽鉤部與
導引限位面僅為上半部與下半部區分而完全不存在可產生相對彈性之空．．．』云
云，已脫離系爭案申請專利範圍之定義，是故，依據此一理由論定系爭案進步性之具
備與否，自非合法。縱使引證案中之絕緣體置換臂44b 或叉口端最上方為凹進者而未
抵靠於電纜對齊構件20兩端之向上突起端部－相當於系爭案之導引限位面，的內表面
22c ，惟查，具有非凹進狀叉口端之絕緣體置換端子在業界為習常可見者，系爭案亦
未主張為其創作，因此，若將引證案中之端子以具有非凹進狀叉口端之端子替換，則
位於電纜對齊構件20之最外部通孔32a 中的此種習知端子絕緣置換臂必然可如同系爭
案第四圖Ａ所示地在連接器10內抵靠該內表面22C 而被其所支持。鑒於此等習知型態
端子之替換甚易為之，故縱將此一未定義於系爭案申請專利範圍之端子型態不同列入
考慮，系爭案至少仍不具進步性要件，殆無疑義。四、綜前所述，被告機關及訴願、
再訴願決定機關均一再誤解引證案之構造並以系爭案申請專利範圍定義所不及之圖示
實施例構造強解系爭案具增進之功效，殊非允當適法，敬請判決撤銷原處分、原決定
及再訴願決定，以保障原告之合法權益等語。
被告答辯意旨略謂：一、訴訟理由書第四頁所稱「鑑於引證案中之端子亦具插腳端與
叉口端，故已符合系爭案定義」乙節，事實上若兩案有爭議時的比較，不宜概略比較
，而應詳細比較之；從引證案的圖一與系爭案的圖三比較該端子()與(3)，兩者立體
圖完全不同，引證案端子(18)在整個長度上為配合其整體結構而呈現許多彎折，系爭
案則配合其整體結構呈現平直而無彎折，兩案因整體結構差異而造成端子組件型狀不
同的適用性當然也不可替代。二、訴訟理由書第四頁倒數第六行所稱「既然導引限位
面(22b) 之內表面相對於電纜對齊構件()之底表面並無相對彈性，何來端子變形偏
位之虞﹖」乙節，事實上系爭案藉由導引限位裝置(4)以導引內殼體(2)準確地對接套卡
固定於外殼體(1)之定位室()上，而引證案則以終端蓋()之槽形端部()套卡於介
電質殼體()兩端，兩者之組成方式與結構並不相同；又原告亦在異議理由書第六頁
自承引證案之鎖定臂()無法達成導引限位的雙重功能，引證案端部(22b) 之表面相
對於電纜對齊構件()之底表面雖無相對彈性，但鎖定臂()端部(22b) 之外表面(2
2d) 與鉤部(22a) 間存有空隙而使鎖定臂()與端部(22b) 間產生相對彈性，使其位
於兩邊側之端子叉口(44b) ，當與電腦排線插接時，確有因該相對彈性而變形偏位之
虞，引證案端部(22b) 之內表面(22c) 、外表面(22d) 都與端部(22b) 一體，當然都
受鎖定臂()與端部(22b) 間相對彈性之影響，故整體結構觀之，系爭案較簡單。三
、綜上所述，本局原處分並無違法，敬請駁回原告之訴等語。
    理  由
按稱新型者，謂對物品之形狀、構造或裝置之創作或改良，為專利法第九十七條所規
定。又公告中之新型，任何人認有違反專利法第九十七條至第九十九條規定而向專利
專責機關提起異議者，依同法第一百零二條第一項規定，除應備具異議書外，並應附
具證明文件；從而有無違反專利法規定之情事，依法應由異議人附具證據供查。本件
關係人鴻海精密工業股份有限公司於八十五年八月十日以其「電腦排線專用連接器」
係包括具有插接容槽與定位室之絕緣外殼體、套卡於絕緣外殼體之定位室的絕緣內殼
體、若干組設於絕緣外殼體插接容槽與定位室間，一端為插腳端，一端為叉口端之導
電端子。主要特徵為絕緣外殼體與內殼體之間，設有與殼體同為絕緣材質的導引限位
裝置，該裝置為可容設於絕緣外殼體之定位室的板體，板體對應於端子之叉口端設有
穿孔，藉穿孔將端子的叉口端保持在既定位置；位於叉口端一側的最外側設有導引限
位面，可對最外側端子的叉口端限位，並引導對接的絕緣內、外殼體準確對接，使置
於其間的電腦排線被準確插接等情，向被告申請新型專利，經被告編為第00000
000號審查，准予專利。公告期間，原告以本案之技術思想及申請專利範圍已見於
引證案，有違專利法第九十八條第一項第一款及第二項規定云云，對之提起異議。案
經被告為本案異議不成立之審定，發給（）台專（判）○四○二四字第一二一七一
六號專利異議審定書。原告不服，提起訴願後，訴願決定機關為昭慎重，乃將本件原
卷、異議卷及訴願理由書等，送請財團法人工業技術研究院機械工業研究所審查，其
審查意見略謂：「1.本案「電腦排線專用連接器」，主要包括：一絕緣外殼體(1)，其
一側設有插接容室(10)，而對應於插接容室(10)設有定位室(11)，其中該插接容室內(10)設
有若干貫穿至定位室(11)之端子收容孔(101) ；一絕緣內殼體(2），係與絕緣外殼體
(1) 保持適當距離，而套卡固定於絕緣外殼體(1)之定位室()上，其對應於端子收容
孔(10)係設有凹槽()；複數導電端子(3)，係設於絕緣外殼體(1)該等端子收容孔 (101)
上，其一端位於插接容室(10)為插腳端(30)，另一端位於定位室()為叉口端()；其
主要特徵在於：該絕緣外殼體(1)與內殼體(2)之間，係設有與殼體同為絕緣材質的導引
限位裝置(4)，該導引限位裝置(4)係為可容設於絕緣外殼體(1)之定位室()的板體(40)
，該板體(８)對應於該等端子之叉口端()係設有穿孔(401) ，藉該等穿孔 (401)係
可將端子的叉口端()保持在既定位置；且，其位於該叉口端()一側的最外側設有
導引限位面(41)，可對最外側端子的叉口端()限位，並引導對接的絕緣內，外殼體
(2)、(1)準確的對接，而能使得置於其間的電腦排線(6)被準確插接。2.引證案一為一九
九四年七月五日公布之第0000000號「具有端子對齊系統之電連接器總成」美
國專利案，包括有一介電質殼體()、終端蓋(２)、複數端子()及電纜對齊構件 (
)，其中，該電纜對齊構件()開設有複數開槽()，使端子(18)之絕緣體置換段(
) 突伸穿透帶形電纜()，而電纜對齊構件()兩端並延伸有可橈鎖定臂()以卡
扣於殼體(16)，又，前述終端蓋()係藉槽形端部()組套於殼體()之直立端部 (
) 上方外側。3.本案訴願理由主要係稱．．．有關導引限位面()對最外側端子之
叉口端()限位，以及引導對接的絕緣內、外殼體(2)、(1)準確的對接，使得置於其間
的電腦排線(6)被準確插接之雙重功能，在引證案一所揭示之構造中亦可被達成．．．
等云云；惟查，引證案一的端子()被定位在內殼體()和電纜對齊構件()之間，
雖然鉤部()與傾斜止擋部()可扣接，但鎖定臂()端部之外表面(22d) 與鉤部(2
2a) 存有空而使鎖定臂（）與端部(22b) 間產生相對彈性，其位於兩邊側之端子
叉口(44b) ，當與電腦排線插接時，確有因該相對彈性而有變形偏位之虞，本案的端
子(3)被定位在絕緣外殼體(1)和導引限位裝置(4)之間，卡柱()嵌合扣接於卡槽()，
其卡槽()鉤部與導引限位面()僅為上半部與下半部區分而完全不存在可產生相對
彈性之空隙，所以本案當電腦排線(6)置於導引限位板()之下方，以該凸出面()微
抵，其間在絕緣內殼體(2)未組裝壓合於絕緣外殼體(1)前，所有導電端子叉口端()均
與排線(6)對準而不會有絲毫偏位，故所訴理由不足採信。4.本案訴願理由又稱．．．
引證案一中依實施例之揭露其端子之型態稍有異於本案者，惟仍可被本案之定義所讀
進以致本案喪失新穎性．．．等云云；惟查，引證案一的端子()在整個長度上呈現
許多彎折，而本案端子(3)在整個長度上呈現平直而沒有彎折，兩者的形狀並不相同，
並未有不具新穎性之要件，故所訴願理由並不足採信。5.綜已所述，本案原處分並無
違誤，建議訴願應予駁回。」原告仍有未服，提起再訴願後，訴願決定機關乃將本件
原卷、異議卷及再訴願理由書等送請原審查機關作成再訴願答辯意見略謂：「本案再
訴願理由係稱．．．引證案一之端子亦具插腳端（即接觸段()與叉口端（即絕緣體
置換段()，符合本案定義，．．．等云云；惟查，由引證案一的圖二與本案的圖三
比較，引證案一的端子()在整個長度上呈現許多彎折，而本案端子(3)在整個長度上
呈現平直而沒有彎折，兩者的形狀並不相同，故再訴願理由並不足採信。本案再訴願
理由及稱引證案一揭露一〞導引限位面(22b) 〞位於叉口端()一側之一最外側處以
對最外側之端子()之叉口端()限位，合乎本案定義，．．．等云云；惟查，由引
證案一的圖二與本案的圖四Ａ比較，引證案一的端子()被定位在內殼體()和電纜
對齊構件()之間，雖然鉤部(22a) 與傾斜止擋部()可扣接，但鎖定臂()端部之
外表面(22d) 與鉤部(22a) 存有空而使鎖定臂()與端部(22b) 間產生相對彈性，
其位於兩邊側之端子，叉口(44b) ，當與電腦排線插接時，確有因該相對彈性而有變
形偏位之虞，本案的端子(3)被定位在絕緣外殼體(1)和導引限位裝置(4)之間，卡柱()
嵌合扣接於卡槽()，其卡槽()鉤部與導引限位面()僅為上半部與下半部區分而
完全不存在可產生相對彈性之空隙，所以本案當電腦排線(6)置於導引限位板()之下
方，以該凸出面()微抵，其間在絕緣內殼體(2)未組裝壓合於絕緣外殼體(1)前，所有
導電端子叉口端()均與排線(6)對準而不會有絲毫偏位，故再訴願理由並不足採信。
綜上所述，本案原處分並無違誤，建議再訴願應予駁回。」有審查及答辯意見書附訴
願卷可稽。此項審查及答辯意見，具有鑑定性質，客觀公正，足堪採信。原告訴稱，
訴願、再訴願決定指稱引證案中兩邊側之端子叉口有變形偏位之虞，係屬誤解；將引
證案中之端子以具有非凹進狀叉口端之端子替換，系爭案仍不具進步性要件云云，揆
諸上開審查及答辯意見，並不足採。又本件一再訴願決定依本件申請專利之範圍及原
告提出之異議證據，說明系爭新型專利具有新穎性及進步性之理由，並未踰越系爭案
申請專利範圍，併予指明。綜上所述，本件原處分核與首開法律規定並無不合，一再
訴願決定遞予維持，亦無違誤，均應予維持。原告起訴意旨，並無理由，應予駁回。
據上論結，本件原告之訴為無理由，爰依行政訴訟法第二十六條後段，判決如主文。
中    華    民    國     八十九      年      六      月       八        日
                    行 政 法 院 第 二 庭
                                審 判 長 評  事      陳  石  獅
                                         評  事      彭  鳳  至
                                         評  事      黃  合  文
                                         評  事      林  茂  權
                                         評  事      王  立  杰
右  正  本  證  明  與  原  本  無  異
                                         法院書記官  王  福  瀛
中    華    民    國     八十九      年      七      月     二十七      日


司法院資訊處製作；財團法人民間司法改革基金會備份。
